最高法院刑事判決　　　　　　九十四年度台上字第一九五四號
　　上　訴　人　台灣高等法院高雄分院檢察署檢察官
　　上　訴　人
　　即　被　告　乙○○
　　被　　　告　甲○○
　　　　　　　　　　　　21巷.
　　　　　　　　　　　　號7樓.
上列上訴人等因被告等違反稅捐稽徵法等罪案件，不服台灣高等
法院高雄分院中華民國九十一年五月十四日第二審判決（九十年
度上訴字第一一六七號，起訴案號：台灣高雄地方法院檢察署八
十七年度偵字第七四九七號、第一四八一六號），提起上訴，本
院判決如下：
    主  文
原判決關於違反稅捐稽徵法部分撤銷，發回台灣高等法院高雄分
院。
其他上訴駁回。
    理　由
壹、撤銷部分：
本件原判決認定(1)、上訴人乙○○係高雄市楠梓區忠義九巷十四
號「全發水電工程有限公司」（下稱全發公司）之負責人。其於
民國八十三年間，明知羅建光、廖文王、謝文光、黃松、蔡坤祥
、簡坤福、蔡財源、林淑惠（下稱羅建光等八人）並未受僱於全
發公司。竟與翁進發（未據檢察官起訴）共同基於犯意之聯絡，
由翁進發提供羅建光等八人之年籍資料，再由乙○○指示某不知
情之會計師在全發公司八十三年度各類所得稅扣繳暨免扣繳憑單
（下稱扣繳憑單）上，不實登載羅建光等八人於八十三年度領得
全發公司之薪資各新台幣（下同）十五萬元（林淑惠為十四萬元
），合計一百十九萬元。並在全發公司八十三年度營利事業所得
稅結算申報書（下稱結算申報書）之「薪資支出欄」上加計上開
金額。而以上開結算申報書向財政部高雄市國稅局（下稱高雄市
國稅局）申報全發公司八十三年度營利事業所得稅。藉此詐術使
高雄市國稅局陷於錯誤而誤算該公司應納之稅額，計逃漏全發公
司營利事業所得稅二十九萬七千五百元。(2)、被告甲○○係高雄
縣岡山鎮○○里○○○路三一一巷二弄八號「侑陽有限公司」（
下稱侑陽公司）之負責人。其於八十三年間明知如原判決附表所
示之林淑惠等二十八人並未受僱於侑陽公司。竟與翁進發共同基
於犯意之聯絡，由翁進發提供李淑惠等二十八人之年籍資料，並
利用不知情之刻印業者偽造如原判決附表編號第六號至第二十八
號所示詹總福等人之印章計二十三枚，加蓋於侑陽公司八十三年
度薪資及伙食印領清冊上，並偽簽林鶴聯之署押於其上（詳如原
判決附表所示），而不實登載詹總福等二十三人於在侑陽公司領
取如原判決附表所示之薪資。再由甲○○指示某不知情之會計師
在侑陽公司八十三年度扣繳憑單上，不實登載林淑惠等二十八人
於該年度向侑陽公司領取如原判決附表所示之薪資，合計八百十
萬元。復在侑陽公司八十三年度營利事業所得稅結算申報書之「
薪資支出欄」上加計上開金額，而以上開印領清冊及結算申報書
向財政部台灣省南區國稅局岡山稽徵所（下稱岡山稽徵所）申報
該公司八十三年度之營利事業所得稅。藉此詐術使岡山稽徵所陷
於錯誤而誤算該公司應繳納之稅額，計逃漏侑陽公司營利事業所
得稅計二十五萬六千一百八十七元等情。因而撤銷第一審判決，
改判論處被告等共同納稅義務人之負責人，以詐術逃漏稅捐罪刑
（行使偽造私文書部分，檢察官未上訴），固非無見。
惟查：按刑事訴訟法第九十五條第一款規定「訊問被告應先告知
犯罪嫌疑及所犯所有罪名。罪名經告知後，認為應變更者，應再
告知」，乃被告在刑事訴訟程序上受告知之權利之一，為行使防
禦權之基本前提；該項規定旨在使被告能充分行使防禦權，以維
程序之公平。故法院如欲依刑事訴訟法第三百條規定變更起訴法
條而為判決，或認為檢察官漏引起訴法條，而論處被告起訴書所
未引用之法條及罪名者，自應於審判期日或之前踐行上述告知罪
名之程序，始能避免突襲性裁判，而確保被告之權益，否則其所
踐行之訴訟程序即難謂適法。本件檢察官起訴書內並未指被告乙
○○涉犯稅捐稽徵法第四十一條、第四十七條第一款之罪嫌。原
判決就被告乙○○部分，併論以稅捐稽徵法第四十一條、第四十
七條第一款之以詐術逃漏稅捐罪。但並未依上述規定於審判期日
或之前對被告乙○○告知上述罪名，有原審訊問及審判筆錄可稽
，依上說明，其所踐行之訴訟程序自非適法。次查本件檢察官起
訴書犯罪事實欄內，僅記載乙○○於八十三年底申報稅捐時，不
思將支付翁進發之承攬報酬列為營業成本，卻虛列羅建光等八人
各向全發公司支領同年度一月至四月之薪資所得十四萬元或十五
萬元之扣繳憑單，以支付上述薪資列入營業成本，填製該公司八
十三年度營利事業所得稅結算申報書，持向高雄市國稅局報稅等
情，並未進一步具體記載乙○○有以詐術逃漏該公司八十三年度
營利事業所得稅之情形。而其「證據並所犯法條」欄(二)內，不僅
未引用稅捐稽徵法第四十一條、第四十七條第一款，作為起訴之
法條，反而說明乙○○「雖以不實方法報稅，然尚查無漏稅情事
」等語。則乙○○逃漏稅捐部分是否業經檢察官起訴？似不無疑
竇，此與該部分得否一併加以審判攸關，自有先予調查釐清之必
要。原審對此項疑點未加以調查釐清明白，遽認該部分事實業為
起訴書犯罪事實欄所敘及，而逕予審判，尚嫌調查未盡。末按稅
捐稽徵法第四十七條第一款所定公司法規定之公司負責人應受處
罰，係自同法第四十一條轉嫁而來，非因身分成立之罪，此一處
罰主體專指公司法規定之公司負責人而言。原判決既認定全發公
司、侑陽公司之負責人分別為被告乙○○、甲○○二人，而翁進
發並非上述二公司之負責人，即非轉嫁處罰之對象，其縱有參與
上述二公司逃漏稅捐之行為，應適用特別規定成立同法第四十三
條第一項之幫助逃漏稅捐罪，而無與被告等分別成立同法第四十
一條之罪共同正犯之餘地。乃原判決引用刑法第三十一條第一項
之規定，認翁進發分別與被告乙○○、甲○○成立同法第四十一
條之罪之共同正犯，依上說明，亦有適用法則不當之違法。以上
或為上訴意旨所指摘，或為本院得依職權調查之事項，應認原判
決關於違反稅捐稽徵法部分有撤銷發回之原因。
貳、駁回部分：
按最重本刑為三年以下有期徒刑之罪之案件，經第二審判決者，
不得上訴於第三審法院，刑事訴訟法第三百七十六條第一款定有
明文。本件上訴人乙○○因違反稅捐稽徵法等罪案件，其明知為
不實之事項，填製扣繳憑單並持以行使部分，原審係論以刑法第
二百十六條、第二百十五條之行使業務上登載不實文書罪（與違
反稅捐稽徵法部分分論併罰）。查該罪之法定最重本刑為三年以
下有期徒刑，依首開說明，既經第二審判決，自不得上訴於第三
審法院，上訴人乙○○對此部分一併提起上訴，顯為法所不許，
應予駁回。
據上論結，應依刑事訴訟法第三百九十五條前段、第三百九十七
條、第四百零一條，判決如主文。
中　　華　　民　　國　九十四　年　　四　　月  二十一  日
                      最高法院刑事第五庭
                          審判長法官  吳　雄　銘
                                法官  池　啟　明
                                法官  郭　毓　洲
                                法官  吳　三　龍
                                法官  蘇　振　堂
      本件正本證明與原本無異
                                      書  記  官
中　　華　　民　　國　九十四　年　　四　　月  二十五  日
                                                  Ｍ
